【裁判字號】    91,重上更(三),234
【裁判日期】    950720
【裁判案由】    偽造文書等
【裁判全文】
臺灣高等法院刑事判決           91年度重上更(三)字第234號
上  訴  人
即被    告  戊○○
        （現已更名為
          李宏騰）
選任辯護人  劉衡慶律師
            魯寶文律師
            林曜辰律師
上列上訴人因偽造文書等案件，不服臺灣臺北地方法院84年度訴
字第1214號，中華民國84年10月20第一審判決（起訴案號：臺灣
臺北地方法院檢察署83年度偵字第19585號及22722號，及移送併
案審理：84年度偵字第14144號）提起上訴，經判決後，由最高
法院第三次發回更審，本院判決如下：
    主  文
原判決撤銷。
戊○○連續為他人處理事務，意圖為自己不法之利益，而為違背
其任務之行為，致生損害於本人之財產，處有期徒刑壹年陸月。
    事  實
一、戊○○ (原名丁○○)原任職於統一綜合證券股份有限公司
    (設台北市○○○路○段二四八號，下簡稱統一證券公司)營
    業部營業員，因參加社團而結識庚○○。民國八十三年四月
    間，戊○○為增加其業績，乃邀請庚○○至其公司開戶買賣
    股票，並表示可將其買進之股票短期借予其客戶操作沖銷買
    賣之用，保證於短期內回補，不影響陳女對股票之持有及買
    賣，且允諾於借用股票供客戶充銷期間給予相當之報酬，庚○○為捧戊○○的場，乃於同年四月廿七日前往統一證券公
    司開立有價證券受託買賣帳戶，另於同年五月十三日開立股
    票集保帳戶，但在開立股票買賣帳戶之前，則先委請戊○○
    以人頭帳戶買進股票，惟有關股票之買賣仍應由陳女親自喊
    盤操作。又因陳女未在統一證券公司內開立買賣股票之銀行
    帳戶，關於買進股票之股款則由陳女匯款存入戊○○之弟乙○○設於統一證券公司內之銀行帳戶辦理交割。又因庚○○
    家住基隆，不便於前來台北市之統一證券公司辦理股票交割
    事宜，戊○○乃受庚○○之託代刻印章乙枚供其保管使用，
    並代為辦理集保中心有關股票存摺之存領及交割股款之支票
    領用事宜，戊○○即係為他人處理事務之人。嗣戊○○因投
    資棄土場及操作買賣股票有所虧損而亟須彌補，乃基於意圖
    為自己不法利益之概括犯意，竟先後將庚○○委託買進之股
    票(如附表一所示)及受託送存集保中心之股票 (如附表二所
    示)，為自己利益而全數賣出 (有關委託買進股票種類、買
    進日期、股票數量、買進帳戶、賣出成交日、賣出數量、賣
    出單價、賣出所得金額，詳如附表一、二所示)，所得款項
    合計一千四百五十五萬二百八十一元則移作彌補上開投資虧
    損之用，嗣後亦未履行回補股票，而為違背其任務之行為，
    致生損害於庚○○之財產。迨庚○○於同年八月二十四日至
    統一證券公司查詢其帳戶之交易資料時，始獲悉上情。
二、案經被害人庚○○、統一證券公司訴由台灣台北地方法院檢
    察署檢察官偵查起訴。
    理  由
一、訊據上訴人即被告戊○○固坦承告訴人庚○○之集中保管帳
    戶開立前，曾以其親戚之名義為告訴人買入股票，且之後即
    賣出，而告訴人在集保戶開戶後，亦有受告訴人之託買入股
    票，翌日或近日即將告訴人之股票全部賣出，未將賣得股票
    價款交付告訴人，且未回補等情；惟矢口否認有背信犯行，
    辯稱：(1)前開股票均蒙告訴人庚○○口頭同意出借，並均按
    年利百分之六計算利息予庚○○，且一共給付告訴人利息五
    次，故其無違法之可言。(2)伊係向告訴人長期借用股票，非
    當日沖銷，嗣因其資力不足，以致無法及時補回賣出之股票
    ，並非背信，且於除權除息前，我會把股票補齊回原來的數
    字，於除權除息後，再繼續借用云云。
二、經查；
(一)、有關事實欄所載告訴人庚○○與被告戊○○係因參加社團相
    識之友人，於民國八十三年四月間，被告為增加其業績，乃
    向陳女表示可至該處開戶買賣股票，並向陳女表示欲借用伊
    之股票使用，陳女為捧戊○○的場而應允之，嗣陳女於八十
    三年四月廿七日在統一證券公司開立有價證券受託買賣帳戶
    ，並於同年五月十三日開立股票集保帳戶，但因陳女未開立
    買賣股款之銀行帳戶，因信任被告，所以將買入股票時所應
    給付之價款，可存入戊○○之弟乙○○設於統一證券公司之
    銀行帳戶內；及因庚○○家住基隆，若每次買賣及出借股票
    均需親自至位於台北市之統一證券公司辦理交割手續，甚為
    不便，李某乃勸陳女委任其本人代陳女辦理請領集保股票存
    摺，並經陳女同意代陳女刻用印章自行保管，而授權處理陳
    女之股票買賣交割事宜，業據告訴人於檢察官訊問、原審及
    本院審理時指述綦詳 (見偵查卷第三十頁背面、第三十一頁
    、第四十五頁背面、第四十六頁、第一三五頁、第一三六頁
    、原審卷第十九頁、第二十三頁背面、第四十一頁、本院更
    (一)卷二第十四頁、第十四頁背面、本院更 (一)卷一第一
    四四頁背面)，且與證人洪英哲所證告訴人並未開立銀行劃
    撥帳戶（見原審卷第三十六頁背面）等情暨與被告歷次所承
    大致相符，且就告訴人經由被告所賣出股票如附表一至附表
    二所示之股票種類、帳戶、賣出日期、賣出張數、單價及總
    金額 (如附表三)等情，業據告訴人陳報在卷 (詳見本院更
    (三)卷一第三一七頁、第三一八頁)，並經被告戊○○於本
    院更三審行準備程序時自承無訛 (見本院更 (三)卷二第一
    七六頁，即九十四年十月十三日準備程序筆錄)，佐以卷附
    之股票買進委託書、買進賣出報告書、合併交割憑單、存券
    領回申請書、客戶領回憑單、證券交付清單、統一證券公司
    製作之丙○○、乙○○、甲○○、庚○○之有價證券買賣對
    帳單、保管劃撥明細分類帳等可稽，足證本院卷附如附表一
    至附表二之事實，洵堪認定，合先敘明。
(二)、被告出售告訴人所買進如附表一至附表二持有之股票，為被
    告於歷審中所坦認，核與告訴人所指訴相符，此部分之事實
    即應認為真正。而被告借用告訴人上開股票，亦為被告所承
    認，惟本案爭點在於被告借用告訴人庚○○之股票，究係如
    被告所辯稱「長期借用股票」，或如告訴人所稱：「有同意
    將股票借給被告短線操作使用，但須當日沖回，而不影響其
    持股」云云。經查：二人間借用股票事宜並未有書面之契約
    可憑，惟據告訴人於偵查中檢察官訊問時指稱：「 (是否曾
    出租股票予被告？)開始我有同意‥‥，他說當日進出不影
    響我股票持有，他可以創造業績。」、「 (對被告說只是借
    ，但沒有時間有何意見？)我只是基於朋友信任他。」、「
    他算租金給我，我的帳戶在五月二日、六月四日、七月五日
    、八月五日，我總計租他四次」等語 (見偵查卷第三十頁背
    面、第四十六頁、第五十一頁)，復徵之告訴人庚○○於原
    審證稱：「 (你們之間有無借股票的約定？)他說可以給我
    額外之收入，也就是當時短期沖銷‥‥他有結四次錢給我，
    五月二日五千五百八十元，六月四日四萬零五百九十元，七
    月五日四萬零五百元，八月五日五萬一千四百三十元四筆，
    利息如何算我不清楚。」 (見原審卷第十九頁)，告訴人庚○○復於本院更 (一)、更 (二)審理時亦證述有先後收受四
    次租金款項 (見本院更 (一)卷二第十五頁、第七十一頁、
    本院更 (二)卷第十九頁)，及參酌卷附被告所電匯之上開影
    本可按等情，顯見告訴人有將股票借用予被告之事實，並有
    收受相當費用之報酬，並非無據。
(三)、至於我國股票集中市場交易，於八十三年一月五日起即有信
    用交易資金相抵交割之交易，此已據台灣證券交易所股份有
    限公司以九十年七月三十一日台證（九○）交字第○二○三
    ○四號函覆本院前審在卷可稽 (見本院前審上更 (二)卷第
    九十四頁)，亦即於八十三年一月五日起，即實施所謂「當
    日沖銷」制度；又據台灣證券交易所股份有限公司（下稱：
    交易所）以九十四年三月七日台證交字第○九四○○○五二
    七一號函覆本院亦載稱『按本公司集中交易市場，尚無「當
    日沖銷」之交易制度，而目前俗稱之「當日沖銷」係利用有
    價證券買賣融資融券制度之特性，就同數額之同一有價證券
    ，組合融資買進、融券賣出、現金償還融資與現券償還融券
    等四項交易型態，並將其應收付之證券及款項集中於同一日
    處理，得讓客戶以沖抵後之餘額辦理交割，而成「當日沖銷
    」之效果，稱之為「資券相抵交割之交易」；換言之，投資
    人必須依照融資融券相關規定開立信用交易帳戶，對於同一
    日委託融資買進與融券賣出同數額之同一有價證券，方得享
    有「當日沖銷」之效果，而本公司每一融資交易帳戶 (無自
    然人與法人之別)得「當日沖銷」之限額為，每一種有價證
    券新台幣二百五十萬元，每一戶為七百五十萬』，此於本院
    卷附可按 (見本院重上更 (三)卷二第十五頁)。再證人即統
    一證券公司之代理人翁豐彰於本院證稱：「八十三年當時我
    們提出告發，是因為庚○○跟我們公司反應說股票被我們的
    營業員盜賣，我們公司的誠信非常重要，公司當時處理是說
    員工有涉嫌的話，我們會主動究辦，我們就提出告發，戊○○與庚○○的關係，我們發現他們之間有股票借貸關係，但
    當時我們告發的時候並不知情，庚○○主張和戊○○是短期
    ( 即當日沖銷)借貸，但我們認為不太可能，當日沖銷就是
    餘額交割，不需要再跟庚○○借股票使用，以當時戊○○使
    用五個戶頭，如果是他要做當沖，他大可以在五個戶頭沖銷
    即可，而且他跟庚○○借股票，依庚○○主張股票要當日歸
    還，但這是不可能的，當日是不可能回股的，庚○○主張借
    給戊○○當日沖銷當日要返還，這個理由很牽強」，依此似
    乎告訴人所指，被告向其借用股票，若被告要做當日沖銷即
    直接融券方法為之即可，不必向告訴人借用股票？
(四)、惟本院認：被告利用其弟乙○○、其妹己○○、與其父丙○○及妹婿甲○○等為人頭戶作為被告操作融資融券之用，業
    據上開證人乙○○、己○○、丙○○、甲○○於本院證述在
    卷 (見本院重上更 (三)卷二第四十二頁至四十七頁)。另依
    市場一般法則，在多頭市場，即股票看漲時，投資人皆以融
    資買進股票，始有套利之空間；而在多空市場，投資人以融
    券取得股票出售，俟股價下跌時，再買進股票還券，始有套
    利空間。稽之告訴人指稱：在我的記憶中，我買了股票之後
    ，股價有一直漲，所以我跟被告說我要賣，他就叫我不要賣
    ，結果又漲，我很感謝他叫我不要賣，所以我的記憶中股價
    是上漲。（見本院更三卷第一冊第一九０頁），而證人即告
    訴人庚○○於本院具結作證亦稱：被告有對其言，現在行情
    好先不要賣等語（見本院最末之審理期日筆錄第十頁）被告
    亦稱：記憶中各股都是微幅上漲。（見本院更三卷第一冊第
    一九０頁），再經本院向交易所所調取之告訴人所買進之股
    票，福聚、開發、國喬、台塑、多元、神達、士電、仁寶、
    台達化、太電自被告買進迄八十三年八月二十四日案發時，
    其股票均上漲，有交易所所附之該各股之每日收盤價及股價
    走勢圖可考。是任何投資人在彼時皆不可能以融券方式來操
    作股票套利，何況被告是證券公司之營業員，其熟悉股票行
    情及操作方式更勝一般人。再者融券操作股票，依證人即被
    告服務之統一證券公司之企劃部副理洪英哲於原審證稱：做
    融券保證金為股票成交價之百分之九十，融券手續費萬分之
    八，融券賣出之價金在債務沒有結清前由公司保管（見第一
    審卷第七十九頁）。準此，融券方式需支付保證金及尚需支
    付萬分之八之手續費，股價未結清常尚要由證券公司保管，
    ，投資人不能自由運用該資金，且有被斷頭之虞，所為之限
    制不可謂不多。豈有如被告以支付些微之借券費用，得以其
    可支配形式上之客戶乙○○等人名義向告訴人借券來出售之
    容易。是被告借得之券作短期操作容有實益，非如翁豐彰所
    言當日沖銷沒實益。
(五)、被告所辯：伊所電匯告訴人之款項係與告訴人先言明借券之
    費用，並以核算出係長期借用，而非短期借用，且提出其於
    八十三年五月二日匯款五千五百八十元、同年六月四日匯款
    四萬零五百九十元、同年七月五日匯款四萬零五百元、同年
    八月五日匯五萬一千四百三十元、同年九月間匯款七萬元給
    告訴人之匯款單據為憑，而告訴人固有承認其有收到被告所
    匯之上開款項，惟對七萬元部分，告訴人不承認係被告給付
    之使用股票之費用，而係因案發後，告訴人向其催討被賣出
    之開發股票之股款，被告分二次匯款而還款，即七萬元及一
    百四十八萬元，合計一百五十五萬元。本院認案發在八十三
    年八月，故九月份之匯款七萬元應以告訴人向被告催討開發
    股票之股款較為正確，是該七萬元應係被告所還之股款。而
    上開四筆款項如何計算而得，經被告多次所辯，均係租借告
    訴人之股票，言明年息百分之六計算，惟被告最後所提之計
    算式，依據被告九十四年十月十三日之陳報狀所載，四月份
    應支付告訴人為四千九百四十九元，五月份應支付告訴人為
    四萬一千三百六十八元，六月份應支付告訴人為四萬二千六
    百零九元，七月份應支付告訴人為五萬二千七百七十一元，
    八月份應支付告訴人為六萬八千六百六十元，惟被告所計算
    之應付款與實際支付與告訴人之款項，每次均屬不同。另被
    告對告訴人九十三年二月二十四日之陳報狀所製作之附表五
    ，編號一至十、十二至十七所記載之買賣情形、價額進出沒
    有錯，其中編號十一於八十三年五月二十一日以甲○○之名
    義每股六十二賣出，成交總額六十萬元。（更三卷第一冊第
    三四五頁），而編號十一即是仁寶股票。又該計算式，台達
    化被告並未出賣，惟被告亦列入向告訴人租借之股票，而有
    關仁寶之單價應為六十二元始正確，惟計算式五、六、七月
    份均以六十元計算，再者國喬股票六月份平均後之單價為四
    十點一元，而計算式卻列三十九點一元，均有所不符。且以
    當時銀行年息亦超過百分之六，此為被告所坦認之事實，告
    訴人豈有願意長期借股票出去，而所得之報酬低於銀行之利
    息。再告訴人於第一審亦指稱：有關百分之六年息之說法，
    伊係在偵查中才第一次聽到的（見第一審卷第四十一頁）。
    另告訴人於本院上訴審調查中曾稱：「正常人不可能借給他
    ，他只說借給他做客戶之短期沖銷，提供他短線客戶，只因
    信任他」（見本院更二卷第七十五頁），告訴人於原審審理
    所稱：「利息計算我不清楚」、「被告當時說提供短期交易
    有額外收入」等語 (見原審卷第十九頁、第四十一頁)、「
    之前有同意借給他的客戶短期充銷，‥‥他說這樣業績才好
    看。」、「 (為何相信他短期沖銷當日入戶？)因陳某除權
    除息都有進來。」等語 (見原審卷第六十七頁背面、第六十
    八頁背面)、「客戶利息如何計算我沒有仔細算，因是純粹
    朋友幫忙」（見本院上更 (二)卷第十九頁）。是應認被告
    向告訴人借股票出售，就有關借用之費用部分，誠如告訴人
    所稱，其信任被告，基於朋友之誼，為被告創造業績，借券
    給被告之客戶，而應支付之費用其不計較，被告交付多少伊
    即收多少，然並非如被告所辯，依年息百分之六計算。至於
    證人陳淑媛於本院更一審作證：我與被告是同事，有看到庚○○交給被告太電一０一張股票，說是借給被告使用，年息
    百分之六，至於是長期或短期，我沒有聽到，（見本院更一
    審第五十八頁）。惟因有上開計算式與實際給付之金額不符
    之情，則證人所證，就其中有聽到年息百分之六部分，應屬
    有同事情誼，事後迴護之詞。且告訴人於九十二年四月八日
    本院訊問時陳稱：其買賣股票有十多年除了統一證券外，之
    前有在基隆二信。（見更三卷第一冊第一八二頁），則告訴
    人是在被告服務之統一證券公司開戶時，即有長達十多年買
    賣股票之經驗，其操作股票之經驗豐富，另告訴人於本院上
    訴審調查中曾稱：「正常人不可能借給他，他只說借給他做
    客戶之短期沖銷，提供他短線客戶，只因信任他」（見本院
    更二卷第七十五頁），告訴人於原審審理所稱：「利息計算
    我不清楚」、「被告當時說提供短期交易有額外收入」等語
    (見原審卷第十九頁、第四十一頁)、「之前有同意借給他的
    客戶短期充銷，‥‥他說這樣業績才好看。」、「 (為何相
    信他短期沖銷當日入戶？)因陳某除權除息都有進來。」
    等語 (見原審卷第六十七頁背面、第六十八頁背面)、「客
    戶利息如何計算我沒有仔細算，因是純粹朋友幫忙」（見本
    院上更 (二)卷第十九頁）。準此，告訴人並非初次從事股
    票買賣，其從事股票買賣經驗已久，殊無可能為貪圖被告所
    給予之些微費用，即將股票長期借給被告之所謂客戶使用。
    而被告所辯，告訴人借伊之股票，每次除權、除息均有買入
    ，於翌日再賣出，均不影響告訴人之持股利益云云。此僅是
    為防告訴人發現被告之不法所為之操作手法，難認被告無圖
    得自己不法之利益或損害告訴人之財產。
(六)、至於被告所辯：只有依其所提出之計算式，才符合長期借用
    之情。惟查被告於八十三年四月十三日、二十五日出售國喬
    、福聚，同年月二十五日出售開發股票，同年五月二日出售
    台塑股票，同年五月九日出售國喬股票，同年五月十九日出
    售士電股票，同年八月四日出售多元、神達股票，同年八月
    十三日出售神達股票，同年七月十九日、二十日、二十一日
    出售太電股票，而上開股票出售日期後，福聚翌日即有三十
    四點七元，三十八點一元，國喬翌日即有三十五點一元、四
    十元、四十二點八元，開發翌日即有七十一元，太電即有二
    十七點六元，士電隔三日即有六十九點五元之低價位，神達
    翌日或隔數日即有五十二點五元，除台塑外，均有比被告向
    告訴人借用股票出售時之價位（詳如附表一至附表二之價位
    ）還低之情況。而股票市場係由資金堆砌而成，故投資人首
    要面對即是資金短缺之問題，而短線客戶進出股市個股頻繁
    ，投資人皆知，則本件若真有短線客戶，其向告訴人借券後
    ，即能在股票市場出售，所得之資金即可自由運用，再買原
    股或買他股套利，且在案發當時股價，在長期言之，固係上
    漲，惟短期時日（幾天至一星期之時段）仍有下跌之情況，
    且經本院查出告訴人所出借之股票有上開被告出售後，下跌
    之情，即被告之客戶，只要付出些微之費用，即可在無資金
    之情況下操作股票，是告訴人出借之股票每股如此進進出出
    幾回，則每支股票借用之天數加總亦是一段時間，並非要如
    被告所辯，每一支股票無限期長期借用才有可能算得出租金
    或費用。再被告所辯，若每支股票均係借用一天之當日沖銷
    ，則借用之金額即每月會一樣，亦不可能如被告所匯給告訴
    人之款項，每月均不同云云。惟被告借用股票之張數及股價
    ，每支股票均有不同，且被告借用每月借用之股票亦不同，
    有附表一至二所示，何來每支股票均借用一天則租金即會有
    相同之算法出現，所辯亦失所據，顯非足採。又依股市瞬息
    變化，若以告訴人願意無限期長期借用其名下之股票讓被告
    之客戶使用，亦顯然違經驗法則。應如告訴人所稱，借用之
    股票係出借給被告之短線客戶，短線客戶之操作模式當然亦
    對告訴人之持股不生影響，告訴人存摺之帳戶股票應保持隨
    告訴人之意願要賣股票時有得賣之股票。是本院認告訴人借
    給被告之股票，被告應於數日內回補歸還告訴人，然查附表
    一至二（而附表一、二係依據告訴人在統一證券公司之有證
    價券買賣對帳單及被告之弟乙○○等人在統一證券公司之有
    價證券買賣對帳單核對而得）告訴人出借給被告之股票，除
    為參與除權、除息有買進，翌日再賣出外，皆無回補之舉甚
    明。
(七)、至於證人陳羅秀錦：被告與庚○○談和解時，庚○○有說既
    然我股票借你那麼久，什麼時候還我，我想要回來（更一卷
    第一三四頁），此為事發後，被告與告訴人商談和解之內容
    ，縱使告訴人有用借那麼久之字眼，惟應係要向被告催討股
    票，所用之柔性訴求，非告訴人之本意即要出借給被告長期
    使用。
(八)、再佐以被告自承其所寫給告訴人之字據載稱「我經營汐止棄
    土區，‥‥因工程動土倒土受延誤數月，致週轉發生嚴重困
    難，致方萌先將曼玲姐股票先行處理，以渡難關，然以待動
    工再將所收之預付款，以當時時價計算，目前所有股票有：
    台塑、台達化、福聚等股票」等語 (見偵查卷第一一四頁)
    。復徵之被告於檢察官訊問時供稱：「 (買賣之股票，錢現
    在何處？)我因以前帳目有虧損」 (見偵查卷第六十九頁)，
    及原審審理陳稱：「 (為何錢都不見了？)融資可質借二點
    五倍，賠了」(見原審卷第二十三頁背面)。則被告所辯該紙
    字據係告訴人為取得向其家人交代，囑伊所立，非其本意所
    立云云，難以採信。是被告明知借用告訴人之股票 (見附表
    一至附表二)，於賣出後，即應於短期內回補，卻不加回補
    ，致告訴人財產上之損害，合計如附表三共一千四百五十五
    萬零二百八十一元。足見被告係投資棄土場及因操作股票買
    賣有所虧損而亟需彌補，乃基於意圖為自己不法利益之概括
    犯意，違背其所負誠實處理庚○○前開委託出售股票事務之
    任務，陸續將庚○○所有之股票賣掉，而為己用，而未將借
    用股票補齊原來之張數之背信犯行，洵堪認定。是被告所辯
    係民事問題云云，委不足採。
(九)、而就被告意圖為自己不法利益之部分，起訴書所載係以八十
    三年九月六日之收盤價，惟本院認應以每支股票被告出售之
    時成交價，並減去證券交易稅及手續費用，因告訴人若要出
    售股票，其亦應負擔證券交易稅及手續費，故此部分應予扣
    除，而檢察官泛以同年九月六日之收般價，尚失所據。從而
    本院認定被告圖得之不法利益為如附表一至附表二所示之金
    額。至於告訴人所指，被告每次賣其股票均要經伊同意云云
    ，惟以告訴人先後有四次收受被告所匯其使用告訴人股票之
    費用均無異議，應可推認告訴人是有概括授權被告使用其帳
    戶內及所交付之太電股票，否則其收受款項時均無提出相反
    之意見，此部分告訴人所言尚無得採。
(十)、綜上所述，被告所辯其向告訴人借用股票係長期借用，並非
    足採，被告所為事證明確，其犯行洵堪認定。
三、論罪部分：
(一)、被告違背告訴人之委任將股票出借給被告自己所掌控之戶頭
    賣斷後，短期內即無再回補，致告訴人受有股票財產之損害
    ，核其所為，係犯刑法第三百四十二條第一項所定為他人處
    理事務，意圖為自己不法之利益，而為違背其任務之行為，
    致生損害於本人之財產罪。
(二)、被告行為後，刑法第56條連續犯之規定，業於94年1月7日修
    正公布刪除，並於95年7月1日施行，則被告之犯行，因行為
    後新法業已刪除連續犯之規定，此刪除雖非犯罪構成要件之
    變更，但顯已影響行為人刑罰之法律效果，自屬法律有變更
    ，依新法第2條第1項規定，比較新、舊法結果，仍應適用較
    有利於被告之行為時法律即舊法論以連續犯（最高法院95年
    第8次刑事庭會議決議參照）。又行為後法律有變更者，依
    修正前刑法第2條第1項之規定，以適用裁判時法為原則，如
    行為時法有利於行為人，則例外適用行為時法；依修正後刑
    法第2條第1項規定，以適用行為時法為原則，惟如裁判時法
    有利於行為人，則例外的適用裁判時法。揆之新修正刑法第
    二條第一項採「從舊從輕」原則，是本案應適用舊刑法第五
    十六條連續犯論之，較有利於被告，併予敘明。又被告先後
    多次背信如附表一至附表二之犯行，其時間緊接，犯罪構成
    要件相同，顯係基於概括之犯意反覆為之，為刑法第五十六
    條之裁判上一罪之連續犯，應論以一罪，並加重其刑。
(三)、再按刑法於九十四年二月二日修正公布，九十五年七月一日
    施行，有關背信罪，其法定刑有關得併科一千元以下罰金部
    分，依新修正之刑法施行法第1條之1規定，中華民國九十四
    年一月七日刑法修正施行後，刑法分則編所定罰金之貨幣單
    位為新台幣。九十四年一月七日刑法修正時，刑法分則編未
    修正之條文定有罰金者，自九十四年一月七日刑法修正施行
    後，就其所定之數額提高為三十倍。但七十二年六月二十六
    日至九十四年一月七日新增或修正之條文，就其所定數額提
    高為三倍。查上開併科一千元以下罰金部分，於七十二年六
    月二十六日至九十四年一月七日間，非新增之或修正過之條
    文，則依刑法施行法第一條之一第二項前段之規定，應提高
    為三十倍，即係新台幣三萬元以下。而依罰金罰鍰提高標準
    條例第1條之規定，依法律應處罰金罰鍰者，就其原定數額
    提高為二倍至十倍。但法律已依一定比率規定罰金或罰鍰之
    數額或倍數者，依其規定。而依行政院會銜司法院於七十二
    年七月二十七日發布，同年八月一日施行，有關刑法定有罰
    金各條，提高為十倍。是前開併科一千元以下罰金，提高為
    十倍，即併科罰金一萬元，再者銀元與新台幣之比率為一比
    三，故以新台幣計算，本條併科罰金部分即為新台幣三萬元
    以下。新舊法有關併科罰金之比較結果均相同，對被告並無
    有利或不利。自不生新舊法比較之問題，依修正後刑法第2
    條1項前段規定，應逕以適用行為時法即罰金罰鍰提高標準
    條例第1條前段之規定
四、原審予以被告論罪科刑，固非無據。惟本件被告係犯背信罪
    ，其理由業如上述；原審遽以被告另犯有行使偽造私文書
    及詐欺等犯行予以論科容有未當（詳如理由五、六）就被
    害人辛○○部分，被告亦犯有行使為造私文書、背信、詐欺
    犯行亦有不合（詳見理由七）均應予以撤銷改判。爰審酌被
    告身為證券公司營業員本應不得代客保管股票、存摺、印鑑
    ，復因投資棄土場及因操作股票買賣有所虧損而亟需彌補，
    乃意圖不法之利益，竟利用客戶庚○○係朋友之信任關係，
    借用告訴人全部股票，賣出後即不加以回補，總計為如附表
    三共一千四百五十五萬二百八十一元，嚴重影響股票交易秩
    序及證券營業員之誠信，且犯罪時間長、次數多、所得利益
    甚鉅，犯後未能悔悟，仍執詞空言辯解等犯罪動機、手段、
    目的及迄案發後業有十多年時間尚未與告訴人達成民事和解
    等一切情狀，量處以如主文第二項所示之刑，以示儆懲。
五、公訴意旨另認：
    被告因經營棄土場急需款項週轉，於八十三年四月間迄八十
    三年八月二十四日案發時，未經庚○○之同意，陸續擅自將
    陳女所有之股票全部賣出，並盜用陳女之印章於股票交割資
    料上，並將股款據為己有乙節，因認被告此部分犯有刑法第
    二百十七條第二項盜用印章及同法第二百十六條之行使同法
    第二百十條之偽造私文書罪嫌。惟本院認：被告向告訴人借
    用股票作為短期操作之用，並支付告訴人相當之費用。是告
    訴人既同意借股票給被告作短期操作，則被告即能就告訴人
    之股票加以出售，而出售陳女帳戶內之股票，當以陳女之名
    義為之，從而股票成交之交割單，及領取成交股款之支票上
    蓋用告訴人之印鑑，當屬告訴人授權被告使用之範圍，並無
    偽造文書可言，是公訴意旨認被告另涉刑法二百十七條第二
    項、同法第二百十六條、第二百十條之行使偽造私文書罪行
    ，容有誤會。惟此部分與被告上開論罪部分，公訴人認有牽
    連犯之裁判上一罪之關係，自毋庸另為無罪之諭知。
六、公訴意旨又認：
(一)、被告亦有違背受庚○○委託之任務出售庚○○名下之仁寶股
    票十張、台達化股票十張、台塑股票二十張，因認此部分被
    告亦犯有刑法第二百十六條之行造偽造私文書、背信罪嫌云
    云。
(二)、八十三年四月十二日及二十二日庚○○欲買進福聚、開發等
    股票時，戊○○明知未依庚○○之委託買進，卻向陳女佯稱
    已成交，使陳女陷次錯誤，將款項一百四十二萬三千二百零
    四元、二百七十八萬七百六十九元匯入戊○○之弟乙○○在
    世華銀行復興分行之帳戶（此係庚○○與戊○○約定買賣股
    票所使用之存款帳戶），戊○○即將該款項提走。因認戊○○此部分，涉犯有刑法第三百三十九條第一項之詐欺罪嫌云
    云。
(三)、按犯罪事實應依證據認定之，無證據不得推定其犯罪事實；
    又不能證明被告犯罪者，應諭知無罪之判決，刑事訴訟法第
    154條第2項、第301條第1項分別定有明文，亦即事實之認定
    應憑證據，如未能發現相當證據，或證據不足以證明自不能
    以推測或擬制之方法，為裁判基礎（最高法院40年台上字第
    86號判例參照），且按認定犯罪事實應憑積極證據，倘積極
    證據不足以為不利於被告事實之認定時，即應為有利被告之
    認定，更不必有何有利之證據，最高法院30年上字第816號
    著有判例，所謂「積極證據足以為不利被告事實之認定」，
    依據同院76年台上字第4986號判例意旨，係指據為訴訟上證
    明之全盤證據資料，在客觀上以達於通常一般之人均不致於
    有所懷疑，而得確信被告確曾犯罪之程度；若未達到此一程
    度，而有合理懷疑之存在時，即無從為被告有罪之確信。
(四)、公訴人認被告戊○○涉犯有前開之罪嫌，無非係以告訴人庚○○之指訴及告訴人之匯款申請單為據。訊之被告戊○○堅
    決否認有此犯行，辯稱：因陳女之戶頭不能啟用，所以用別
    人之名義買，其向陳女借用股票均屬長期借用等語。經查：
１、告訴人於九十三年二月二十四日之陳報狀所附之附表，就仁
    寶股票十張、台塑股票二十張，於備註欄備註：被告已盜賣
    ，但於告訴人不知情之情況下，以虛偽賣出之方式，以告訴
    人需求出售之價額，計付款項。另台達化十張，備註欄記：
    被告未及盜賣等語（見本院更三審卷一第三一八頁），核與
    告訴人陳稱：台塑我中間賣了二十張，被告有將款0000
    000元匯給我，另外匯款入我帳戶之日期，我的股票沒有
    買賣。被告則稱：這是事先約定，我是依照他以六十三元掛
    出價，因為當日有此價格，所以我就以六十三元成交，另我
    也照正常扣除手續費及稅金後，再將結餘金額匯入告訴人帳
    戶。（見更三卷第一冊第二六六頁）。告訴人再稱：我另外
    在八十三年七月二十一日賣出仁寶十張，單價六十二元，錢
    被告也有匯入我的帳戶。另外我在六月二十三日買入台達化
    十張，同年六月二十八日我自己賣出，六月二十九日又買入
    十張，我就於七月二日匯款差額三六四七九五元匯入乙○○
    名下帳戶。被告稱：記憶中告訴人買賣台達化，說金額不夠
    ，要晚幾天，問我如何處理，剛好我手邊有現金週轉，就先
    幫告訴人處理，所以她只匯一筆錢來結算。（更三卷第一冊
    第二六七頁）再查：告訴人之股票帳戶，先於八十三年六月
    二十四日買入台達化十張、再於同年月二十八日賣出台達化
    十張，另於同年月二十九日再買入台達化十張，之後台達化
    股票即無再有出入之紀錄，則三次進出相加減之結果，告訴
    人之台達化股票即尚有十張未被賣掉，有告訴人在統一證券
    公司之有證價券買賣對帳單附原審卷可稽。是案發後告訴人
    帳戶內尚有台達化之持股十張應堪認定。因本院認被告出售
    告訴人之股票係本於概括授權之委任關係，有如前述。則被
    告既然將告訴人要賣仁寶十張及台塑二十張之股票價額全額
    支付告訴人，即未生損害於人告訴人財產。而台達化股票被
    告並未出售，則就台塑、台達化二種股票，被告所為尚未構
    成行使偽造私文書、背信或詐欺犯行，惟此部分檢察官認與
    上開論處背信罪部分有連續犯裁判上一罪之關係，即毋庸另
    為無罪之諭知。（仁寶股票部分，被告亦不構成犯罪，然檢
    察官並未起訴，惟原審有認定，此部分原審之認定亦有不合
    ，附此敘明）。
２、起訴意旨有關被告並未依告訴人之囑買進福聚、開票股票使
    告訴人先後匯款一百四十二萬餘及二百七十八萬餘元給被告
    乙節。依告訴人歷審之指訴，均未言及被告未依其囑買進股
    票等情。再者告訴人於九十三年二月二十四日之陳報狀，有
    陳明在丙○○之帳戶內，買進福聚十張，金額三十四萬四千
    四百九十元，國喬十張，金額三十六萬一千五百十四元，國
    喬十張，金額三十五萬八千五百十元，國喬十張，金額三十
    五萬八千五百十元，上開日期均在八十三年四月十二日；另
    八十三年四月二十二日，以乙○○名義買進開發十張、國喬
    二十張、福聚二十張，金額依序為一百二十六萬一千七百九
    十六元、七十五萬八千零七十九元、七十五萬八千零七十九
    元，則以丙○○名下於八十三年四月十二日買進之四筆，核
    算總金額為一百四十二萬三千零二十四元，而八十三年四月
    二十二日以乙○○名義買進之總金額為二百七十七萬七千九
    百五十四元，與檢察官起訴之金額相差無幾，被告既有替告
    訴人買進上開股票，是此部分並無證據證明被告之詐欺或背
    信犯嫌，本應為無罪之諭知，惟公訴人認此部分與上開論罪
    部分有連續犯裁判上一罪之關係，本院即毋庸另為無罪之諭
    知。
七、公訴人併案意旨：被告謊報辛○○之股票集保帳戶存摺遺失
    ，並以辛○○之名義填具申請書向統一證券公司申請補發，
    並在領回新存摺之領回單據上偽造辛○○領回之單據，復於
    八十三年二月十四日，施用詐術，偽造辛○○之名義從統一
    證券公司申請向股票集保公司領回辛○○之中化股票六十張
    、裕隆股票二十張，並在領據上偽造辛○○領得上開股票之
    私文書，之後前揭股票即為被告盜賣一空，而認被告此部分
    亦涉犯有行使偽造私文書及詐欺取財暨背信罪嫌。
(一)、被告堅決否認此部分之犯行，辯稱：八十二年初告訴人賣股
    票伊多匯三十萬元，因為部分股票是其親戚所有，又不易溝
    通，所以告訴人就以其手上的股票借給伊運用，利息以年息
    百分之六計算，並約定告訴人如要賣股票就必須把股票返還
    。再者：告訴人集保存摺及印章平常都放在伊這裡，告訴人
    有時要領股票或金錢才會拿回去，當時告訴人住在宜蘭，領
    完股票有時就會把存摺帶走。有一次，告訴人寄回印章並表
    示存摺找不到，伊表示可辦理補發，告訴人同意伊就去辦理
    。八十三年二月間告訴人所有中化股票六十張、裕隆股票二
    十張是告訴人同意借給伊運用，後來伊在外面經營公司不善
    無法按時寄款給告訴人。告訴人才會提起告訴。告訴人表示
    領股票要一起去，當時正在營業時間很忙伊沒有聽到，伊沒
    有偽造文書、侵占、背信的意思等語。
(二)、告訴人辛○○指稱：三十萬元是介紹伊與被告認識的人拿走
    。被告要借股票伊有答應，因為是被告自己去處理沒有向伊
    說明，被告賣了股票沒有把錢還給伊，所以才提起告訴。當
    初領股票是希望一起去，被告以為伊同意就自己去領。存摺
    遺失伊要與被告一起去辦理，結果被告自己去處理，被告表
    示沒有聽清楚，被告已陸續還款，希望能原諒被告等語。
(三)、經查：
１、被告供述與告訴人辛○○指訴相互符合。復有存摺掛失申請
    書、集保領摺清冊、集保存摺、和解書等附卷可稽。又被告
    戊○○借用告訴人中化股票六十張及裕隆股票二十張買賣運
    用均經告訴人同意，業據告訴人指訴明確。再告訴人在統一
    公司集保存摺遺失，告訴人原欲與被告一起前往辦理。惟被
    告因為在營業時間相當忙碌沒有仔細聽清楚，所以就自己一
    人代為辦理，此是雙方對於辦理集保存摺補發手續溝通不良
    造成誤會，被告並無偽造文書之故意。則被告出售告訴人所
    有股票既經告訴人同意，則被告並無盜賣告訴人股票而有背
    信行為自明，且出售股票應在有關之股票成交單上蓋章亦屬
    必要之手續，則被告所為亦不構成行使偽造私文書之罪行。
    另被告謊報辛○○之股票集保帳戶存摺遺失向統一證券公司
    申請補發，並在領回新存摺之領回單據上偽造辛○○領回之
    單據部分，因該帳戶內之股票出售既有經告訴人之同意，則
    被告以告訴人之存摺遺失，再聲請補發，並不生損害於告訴
    人之任何權益，此部分被告所為尚與行使偽造私文書、詐欺
    、背信有間。
２、被告借得告訴人所有股票將其出售，惟因事後被告自己經營
    公司不善致無法將出售股票金錢返還告訴人，此屬民事債務
    不履行問題。核與背信、偽造文書、詐欺等罪嫌無涉。此外
    ，復查無其他積極証據足認被告戊○○有此犯行，揆諸前揭
    說明，應認被告罪嫌尚屬不足。而原審據以論罪，即有不合
    ，此部分本應為無罪之諭知，惟檢察官認此部分與本院上開
    論罪部分有裁判上一罪之連續犯關係，即毋庸另為無罪之諭
    知。
據上論斷，應依刑事訴訟法第三百六十九條第一項前段、第三百
六十四條條、第二百九十九條第一項前段，刑法第二條第一項前
段、刑法三百四十二條第一項，修正前刑法第五十六條，罰金罰
鍰提高標準條例第一條前段，判決如主文。
本案經檢察官劉文水到庭執行職務。
中    華    民    國    95    年    7     月    20    日
                刑事第十四庭審判長法  官  蘇隆惠
                                  法  官  林瑞斌
                                  法  官  林秀鳳
以上正本證明與原本無異。
檢察官如不服本判決，應於收受送達後十日內向本院提出上訴書
狀，其未敘述上訴之理由者並得於提起上訴後十日內向本院補提
理由書（均須按他造當事人之人數附繕本）。
被告不得上訴。
                                  書記官  耿鳳君
中    華    民    國    95    年    7    月    21    日
附錄：本案論罪科刑法條全文
中華民國刑法第342條
（背信罪）
為他人處理事務，意圖為自己或第三人不法之利益，或損害本人
之利益，而為違背其任務之行為，致生損害於本人之財產或其他
利益者，處5年以下有期徒刑、拘役或科或併科1千元以下罰金。
前項之未遂犯罰之。
  附表一：
┌────┬─────┬────┬───┬─────┬────┬───┬───────┐
│委託買進│ 買進日期 │股票數量│買 進 │賣出成交日│賣出數量│ 單價 │ 賣出所得金額 │
│股票種類│          │(每張一 │帳 戶 │          │(每張一 │(單位 │ (扣掉手續費、│
│        │          │千股)   │      │          │千股)   │：元) │ 交易稅)      │
│        │          │        │      │          │        │      │  (單位：元)  │
├────┼─────┼────┼───┼─────┼────┼───┼───────┤
│ 福 聚  │ 83.04.12 │  10張  │丙○○│83.04.13  │  10張  │ 35.2 │352.000(-501-1│
│        │          │        │      │          │        │      │056)=350.443  │
├────┼─────┼────┼───┼─────┼────┼───┼───────┤
│ 國 喬  │ 83.04.12 │  10張  │丙○○│83.04.13  │  10張  │ 35.9 │359.000(-511- │
│        │          │        │      │          │        │      │1077)=357.412 │
├────┼─────┼────┼───┼─────┼────┼───┼───────┤
│ 國 喬  │ 83.04.12 │  20張  │丙○○│83.04.13  │  20張  │ 35.7 │714.000(-1017-│
│        │          │        │      │          │        │      │2142)=710.841 │
├────┼─────┼────┼───┼─────┼────┼───┼───────┤
│ 國 喬  │ 83.04.22 │  20張  │乙○○│83.04.25  │  20張  │ 41.1 │822.000(-818-3│
│        │          │        │      │          │        │      │63)=815.897   │
├────┼─────┼────┼───┼─────┼────┼───┼───────┤
│ 福 聚  │ 83.04.22 │  20張  │乙○○│83.04.25  │  20張  │ 40.6 │812.000(- 1156│
│        │          │        │      │          │        │      │-2436)=808.408│
├────┼─────┼────┼───┼─────┼────┼───┼───────┤
│ 開 發  │ 83.04.22 │  10張  │乙○○│83.04.25  │  10張  │ 128  │1.280.000(-182│
│        │          │        │      │          │        │      │4-3840)=1.274 │
│        │          │        │      │          │        │      │336           │
├────┼─────┼────┼───┼─────┼────┼───┼───────┐
│ 台 塑  │83.04.29  │  30張  │甲○○│83.05.02  │  30張  │ 58.5 │1.755.000(-250│
│        │          │        │      │          │        │      │0-5265)=1.747.│
│        │          │        │      │          │        │      │235           │
├────┼─────┼────┼───┼─────┼────┼───┼───────┤
│ 國 喬  │83.05.06  │  30張  │甲○○│83.05.09  │  30張  │ 43.8 │1.314.000(-187│
│        │          │        │      │          │        │      │2-3942)=1.308.│
│        │          │        │      │          │        │      │186           │
├────┼─────┼────┼───┼─────┼────┼───┼───────┤
│ 多 元  │ 83.08.03 │  50張  │庚○○│  3.08.04 │  40張  │ 15   │600.000(-855-6│
│        │          │        │      │          │        │      │00)=598.545   │
│        ├─────┼────┼───┼─────┼────┼───┼───────┤
│        │ 83.08.03 │  50張  │庚○○│          │  30張  │ 15   │450.000(-641-4│
│        │          │        │      │          │        │      │50)=448.909   │
│        │          │        │      │ 83.08.04 ├────┼───┼───────┤
│        │          │        │      │          │  30張  │ 15   │450.000(-641-4│
│        │          │        │      │          │        │      │50)=448.909   │
├────┼─────┼────┼───┼─────┼────┼───┼───────┤
│ 神 達  │ 83.08.03 │  10張  │庚○○│ 83.08.04 │  5張   │ 53.5 │267.500(-381-8│
│        │          │        │      │          │        │      │02)=266.317   │
│        │          │        │      ├─────┼────┼───┼───────┤
│        │          │        │      │ 83.08.04 │  5張   │ 53.5 │267.500(-381-8│
│        │          │        │      │          │        │      │02)=266.317   │
├────┼─────┼────┼───┼─────┼────┼───┼───────┤
│ 神 達  │ 83.08.12 │  30張  │庚○○│ 83.08.13 │  5張   │ 54.5 │272.500(-388-8│
│        │          │        │      │          │        │      │17)=271.295   │
│        │          │        │      ├─────┼────┼───┼───────┤
│        │          │        │      │ 83.08.13 │  5張   │ 54.5 │272.500(-388-8│
│        │          │        │      │          │        │      │17)=271.295   │
│        │          │        │      ├─────┼────┼───┼───────┤
│        │          │        │      │ 83.08.13 │  5張   │ 54.5 │27.500(-388-81│
│        │          │        │      │          │        │      │7)=271.295    │
│        │          │        │      ├─────┼────┼───┼───────┤
│        │          │        │      │ 83,08.13 │  10張  │ 54.5 │545.000(-776-1│
│        │          │        │      │          │        │      │635)=542.589  │
│        │          │        │      ├─────┼────┼───┼───────┤
│        │          │        │      │ 83,08.13 │  5張   │ 54.5 │276.000(-388-8│
│        │          │        │      │          │        │      │17)=271.295   │
├────┼─────┼────┼───┼─────┼────┼───┼───────┤
│ 士 電  │ 83.05.17 │  10張  │甲○○│ 83.05.19 │  10張  │  72  │720.000(-1026-│
│        │          │        │      │          │        │      │2160)=716.814 │
└────┴─────┴────┴───┴─────┼────┴───┼───────┤
                                                    │   合計金額     │ 11.746.338   │
                                                    └────────┴───────┘
  附表二：
┌────┬────┬───┬─────┬─────┬────┬───┬───────┐
│委託存集│ 日  期 │股票數│賣出成交日│賣出所用帳│賣出數量│ 單價 │ 賣出所得金額 │
│保      │        │量(每 │          │戶        │        │(單位 │ (扣掉手續費) │
│股票種類│        │張一千│          │          │        │：元) │  (單位：元)  │
│        │        │股)   │          │          │        │      │              │
├────┼────┼───┼─────┼─────┼────┼───┼───────┤
│ 太 電  │83.07.18│101張 │ 83.07.19 │ 甲○○   │  26張  │ 28   │728.000(-1037-│
│        │        │      │          │          │        │      │2184)=724.779 │
│        │        │(註： ├─────┼─────┼────┼───┼───────┤
│        │        │此係被│ 83.07.19 │ 甲○○   │  4張   │ 28.1 │112.400(-160-3│
│        │        │告至陳│          │          │        │      │37)=111.903   │
│        │        │曼玲公├─────┼─────┼────┼───┼───────┤
│        │        │司取走│ 83.07.19 │ 乙○○   │  20張  │ 28   │560.000(-798-1│
│        │        │，由陳│          │          │        │      │680)=557.522  │
│        │        │曼玲交├─────┼─────┼────┼───┼───────┤
│        │        │付此太│ 83.07.20 │ 甲○○   │  8張   │ 27.8 │222.400(-316-6│
│        │        │ 電股 │          │          │        │      │67)=221.417   │
│        │        │票101 ├─────┼─────┼────┼───┼───────┤
│        │        │張    │ 83.07.20 │ 乙○○   │  35張  │ 27.7 │ 969.500(-1381│
│        │        │      │          │          │        │      │ - 2908)=965. │
│        │        │      │          │          │        │      │ 211          │
│        │        │      ├─────┼─────┼────┼───┼───────┤
│        │        │      │ 83.07.20 │ 乙○○   │  1張   │ 27.8 │27.800(-39-83)│
│        │        │      │          │          │        │      │=27.678       │
│        │        │      ├─────┼─────┼────┼───┼───────┤
│        │        │      │ 83.07.21 │ 乙○○   │  4張   │ 28   │112.000(-159-3│
│        │        │      │          │          │        │      │36)=111.505   │
│        │        │      ├─────┼─────┼────┼───┼───────┤
│        │        │      │ 83.07.21 │ 庚○○   │  3張   │ 28.1 │84.300(-120-25│
│        │        │      │          │          │        │      │2)=83.928     │
└────┴────┴───┴─────┴─────┼────┴───┼───────┤
                                                    │  合計金額      │ 2803.943     │
                                                    └────────┴───────┘
  附表三：(附表一至附表二之總金額)
┌─────┬─────┬─────────────┐
│ 附表一   │ 附表二   │ 被告所得總金額(單位：元) │
├─────┼─────┼─────────────┤
│11.746.338│2.803.943 │14.550.281                │
└─────┴─────┴─────────────┘


司法院資訊處製作；財團法人民間司法改革基金會備份。
